【裁判字號】    98,消債更,238
【裁判日期】    990428
【裁判案由】    更生
【裁判全文】
臺灣桃園地方法院民事裁定           98年度消債更字第238號
聲  請  人
即  債務人  甲○○原名鍾孟珊.
上列當事人因消費者債務清理事件聲請更生及保全處分，本院裁
定如下：
    主  文
更生及保全處分之聲請均駁回。
聲請費用由聲請人負擔。
    理    由
一、按聲請更生或清算不合程式或不備其他要件者，法院應以裁
    定駁回之，但其情形可以補正者，法院應定期間先命補正；
    債務人與金融機構協商成立者，不得聲請更生或清算。但因
    不可歸責於己之事由，致履行顯有重大困難者，不在此限；
    本條例施行前，債務人依金融主管機關協調成立之中華民國
    銀行公會會員辦理消費金融案件無擔保債務協商機制與金融
    機構成立之協商，準用前項之規定。消費者債務清理條例（
    下稱消債條例）第8 條、第151 條第5 項、第6 項分別定有
    明文。是債務人如於消債條例施行前，已利用金融主管機關
    協調成立之中華民國銀行公會會員辦理消費金融案件無擔保
    債務協商機制，與金融機構成立協商，即須依約清償債務，
    僅於其後發生情事變更，在清償期間收入或收益不如預期，
    致該方案履行困難甚或履行不能，且因不可歸責於己之事由
    所致，始能聲請更生或清算，但如認該協商方案履行有其他
    不適當情形，應再循協商途徑謀求解決，不得逕依消債條例
    聲請更生，蓋該債務清償方案係經債務人行使程式選擇權與
    債權人締結之債務清理契約，締約之債務人應受該契約之拘
    束，且消債條例更生之規範目的，係在維持債務人基本生活
    ，於債務人之能力範圍內盡力清償債務，非謂債務人得任意
    利用債務清理程式減輕債務或逃避債務；因此，為避免債務
    人對已成立之協商方案任意毀諾，濫用更生或清算之債務清
    理程式，須債務人於協商成立後因不可歸責於己之事由，致
    無法履行原定清償方案或履行有重大困難時，始可依消債條
    例聲請更生或清算。
二、聲請人聲請意旨略以：聲請人於民國97年8 月14日與無擔保
    債權債權銀行達成分期還款協議，約定自97年8 月起，分10
    0 期，利率5.2%，於每月10日攤還新台幣（下同）8,095 元
    。惟聲請人於97年10月底結束自營之服飾店，導致無收入而
    遲繳協商金額，於97年11月即不得已而毀諾，是顯因非可歸
    責於聲請人之事由致履行原協商條件顯有重大困難，確實有
    不能清償債務情事，且無擔保或無優先權之債務總額未逾
    1,200 萬元，復未經法院裁定開始清算程序或宣告破產，爰
    依法聲請更生等語。
三、經查：
    (一)聲請人於97年8 月14日與無擔保債權債權銀行達成分期還
      款協議，約定自97年8 月起，分100 期、利率5.2%，應按
      月攤還8,095 元，有前置協商機制協議書在卷可稽（見本
      院卷第46、47頁）。而聲請人於協商成立後履行至97年11
      月即毀諾等情，亦據最大債權銀行慶豐商業銀行陳報在卷
      （見本院卷第39頁）。
    (二)聲請人提出財團法人聯合徵信中心資料、財產及收入狀況
      說明書、聲請人之債權人清冊、身份證、駕照、前置協商
      毀諾通知函、財政部臺灣省北區國稅局97、96年度綜合所
      得稅各類所得資料清單、財政部臺灣省北區國稅財產歸屬
      資料清單影本各1 份，以證明其所述之經濟情況。
    (三)經查：
      1.依聲請人陳報其於97年之月收入約為20,000元，並有最
        大債權銀行提出之前置協商收入切結書，附卷可稽（參
        本院卷第54頁）。
      2.聲請人稱其每月必要生活必須支出膳食費3,000 元、交
        通費1,500 元、電信費500 元、水電、第四台費用共約
        2,000 元以及4 歲子之幼稚園月費5,000 元至6,000 元
        、註冊費約3,333 元等語。
      3.再查，聲請人雖主張其每月需支出4 歲子之幼稚園月費
        5,000 元至6,000 元、註冊費約3,333 元，惟參以行政
        院主計處公告之97年度最低生活費（以每年家庭收支調
        查，計算出平均每人每月消費支出之百分之60為最低生
        活費），臺灣省（含桃園縣）平均每人每月最低生活費
        為9,829 元，且上開統計係對於15歲以上就業人口所做
        統計（此參行政院主計處網站名詞解釋可知），因此對
        於聲請人之幼兒，其扶養金額，並無法直接等同於每人
        每月最低消費支出。因此，本院認聲請人與配偶平分之
        後，以每月2,949 元（9829×60% ÷2 ＝2949）為聲請
        人每月必要支出之扶養費用，始為適宜。
      4.從而，依聲請人97年8 月成立協商時之每月平均收入20
        ,000元，扣除每月協商還款金額8,095 元、必要生活支
        出7,000 元後，尚餘有4,905 元，可資扶養其女（4 歲
        ），並無不能履債之情形。
      5.聲請人雖以前揭情事，主張於97年10月底自營之服飾店
        結束營業，暫無收入，故遲繳協商金額而毀諾；惟據聲
        請人主張，其97年12月即於日榮通信企業社工作，月薪
        為17,280元，亦有聲請人97年之綜合所得稅各類所得資
        料清單，附卷可稽（參本院卷第19頁）。是聲請人期間
        僅間隔1 個月無收入，應不至過度影響其償債能力。復
        依此薪資收入，扣除每月應還款之金額後，尚有餘額可
        資聲請人為必要生活費用之支出，尚難據此即認聲請人
        於毀諾時，有不可歸責於己致其履行有重大困難之情。
        又消費者債務清理條例更生之規範目的，乃在維持債務
        人基本生活之情況，非謂債務人得任意利用債務清理程
        序減輕債務。債務清償方案係經債務人行使程序選擇權
        而與債權人締結之債務清理契約，其即應受該契約之拘
        束。除債務人於協商成立後因重大不可歸責於己之事由
        ，致其無法履行原定清償方案，始例外得依消費者債務
        清理條例聲請更生外，倘聲請人之薪資收入或經濟條件
        自協商成立起至今尚無重大變化，即難認有何不可歸責
        於己之事由，縱有履行不便，允宜再與債權銀行協商程
        序以求適當履行。
      6.再者，聲請人為68年5 月11日生，現為30歲，距離強制
        退休年紀65歲尚有35年，依卷附財團法人金融聯合徵信
        中心債權人清冊顯示，聲請人之無擔保債務總額為643,
        777 元，經計算結果，本院認聲請人仍有償還債務之能
        力，並無不能清償債務或有不能清償之虞，縱債務人因
        一時履行不便，惟中華民國銀行商業同業公會全國聯合
        會亦有「個別協商一致性方案」可供利用，聲請人自可
        斟酌自身之經濟條件、償還之數額與期限，與金融機構
        達成協商，而達自主性解決其債務之目的。本件聲請人
        既無不能清償債務或有不能清償之虞，且此等情形不能
        補正，其聲請更生與法不合，應予駁回。
四、綜上所述，難認聲請人有履行協商而有重大困難情形，是核
    與消費者債務清理條例第151 條第5 項但書規定之要件不合
    ，聲請更生之要件不備，且又無從補正，揆諸前開說明，自
    應駁回其更生之聲請。又聲請人之聲請既經駁回，其保全處
    分之聲請即失所附麗，應併予駁回。
五、爰裁定如主文。
中    華    民    國    99    年    4     月    28    日
                  民事第三庭    法  官  陳心婷
上為正本證明與原本無異。
如不服本裁定，應於裁定送達後10日內，以書狀向本院提出抗告
，並繳納抗告費新臺幣1 千元。
中    華    民    國    99    年    4     月    28    日
                                書記官  林君燕

司法院資訊處製作；財團法人民間司法改革基金會備份。
